【裁判字號】    88,訴,503
【裁判日期】    890202
【裁判案由】    租佃爭議
【裁判全文】
臺灣苗栗地方法院民事判決  八十八年度訴字第五○三號
    原      告  甲○○
    被      告  財政部國有財產局
    法定代理人  李瑞倉
    訴訟代理人  陳泰楠
    複  代理人  乙○○
右當事人間請求租佃爭議事件，本院判決如左：
    主      文
原告之訴駁回。
訴訟費用由原告負擔。
    事      實
甲、原告方面：
壹、聲明：
一、原告對於坐落苗栗縣竹南鎮○○段八三八地號及八三八之一地號土地之耕地租賃
    關係存在。
三、訴訟費用由被告負擔。
貳、陳述：
一、原告之先父杜樹林於民國  (下同)四十二年間向苗栗縣政府承租坐落苗栗縣竹南
    鎮○○段八三八地號及八三八一之一地號二筆國有土地 (原為坐落苗栗縣竹南鎮
    ○○○段山寮小段一八二之一三地先，後升科登錄為苗栗縣竹南鎮○○段八三八
    地號，並於八十六年再分割出八三八之一地號，下稱系爭土地) 供耕作使用，此
    有訴外人杜樹林於四十二年至七十七年間向苗栗縣政府繳納代地租之收據聯及於
    四十三年間所簽訂之「示範造林間作合約書」可稽。
二、訴外人杜樹林自承租時起即自行耕作，從未間斷，惟不知何故，原本每半年一次
    之租單自七十八年下半年起即未再接到，訴外人杜樹林遂於八十年三月十二日致
    函苗栗縣政府查明原委。嗣經苗栗縣政府於八十年三月二十五日以八十府地用字
    第二八五一五號函復稱：「經查臺端所承租營盤邊山小段一八二之一三地先土地
    ，係屬尚未登錄地號之土地，而暫以一八二之一三地號代表。後經全面清查升科
    登記為竹圍段八三八地號、林地目、面積０．二九五七公頃，且依法編為飛砂防
    止保安林地，依森林法第三十條規定不得墾植，否則依同法第五十一條移送法辦
    。」等語。訴外人杜樹林對苗栗縣政府上開函復無法認同，不斷向苗栗縣政府及
    被告聲明異議及陳情，但毫無結果，嗣訴外人杜樹林於八十三年九月三日去世，
    系爭土地由原告繼續耕作使用，因系爭土地於八十五年三月再經苗栗縣政府公告
    變更編定使用種類為「一般農業區農牧用地」，原告再次向被告要求維持原承租
    關係，惟被告置之不理，因被告從未依法終止租約，故兩造就系爭土地之耕地租
    賃關係仍繼續有效存在，被告自應與原告辦理換約續租。
四、系爭土地係苗栗縣政府放租與原告之父杜樹林，有上開「示範造林間作合約書」
    及苗栗縣政府八十七年十二月九日八七府地用字第八七００九七三九號函各一件
    為證，有關訴外人杜樹林與苗栗縣政府間就系爭耕地之租賃租約 (下稱系爭租約
    ) 應適用耕地三七五減租條例之規定，系爭租約除非經依法終止，否則系爭租約
    應繼續有效存在。而查當事人終止契約者，應向他方當事人以意思表示為之，民
    法第二百六十三條、第二百五十八條定有明文。查訴外人杜樹林因不知何故未再
    接到繳租單，遂於八十年三月十二日向苗栗縣政府及被告函查原因，苗栗縣政府
    方於八十年三月二十五日以八十府地用字第二八五一五號函復略稱：系爭承租耕
    地已依法編入飛砂防止保安林地，依森林法第三十條規定不得墾植，否則依同法
    第五十一條移送法辦等語。依苗栗縣政府上開函文，並無任何終止租約之意思表
    示，且被告亦不能依森林法之規定終止租約，被告認系爭耕地租約已因苗栗縣政
    府八十年三月二十五日以八十府地用字第二八五一五號函文而終止，自屬無據。
五、再查，系爭土地早於十七年六月二十六日即已告示編入保安用地，作為飛砂防止
    保安林地，苗栗縣政府為鼓勵間作墾植 (即隔拾間裁植一行萱草，五行木麻黃，
    其間則種植農作物。) ，方於四十二年以「耕地」放租與訴外人杜樹林，自不生
    違反森林法須移送法辦之情形。雖然該保安林嗣後於七十三年曾經檢討，仍維持
    保安林地，但係維持原編定種類，並未變更原編定種類，自不發生耕地三七五減
    租條例第十七條第一項第五款所定「經依法編定變更為非耕地使用」之情形，被
    告不得據以終止租約。又依耕地三七五減租條例第十七條第二項之規定，依該條
    例第十七條第一項第五款之規定終止租約，出租人應給承租人補償，然查被告並未給與原
    告任何補償，有苗栗縣政府函為證，且內政部對於出租耕地經依法編為建築用地後，而
    由出租人終止租約收回土地之情形曾為：出租人未依規定補償承租人，該管縣市政府可
    駁回終止租約，可資參照。被告既未依規定補償承租人，亦不得據耕地三七五減租條例
    第十七條第一項第五款之規定終止租約。
六、按耕地租約之承租人死亡，由其繼承人承續租約，耕地租約不因承租人死亡而終
    止，此觀之耕地三七五減租條例第十七條第一項第一款所定：耕地租約非因承租
    人死亡而無繼承人時不得終止之規定自明。訴外人杜樹林己於八十三年間去世，
    原告承續該租約繼續耕作使用，已繼受系爭耕地租約承租人之地位，兩造之耕地
    租賃關係仍有效存在。且依國有財產法施行細則第四十六條所定：非公用不動產
    之出租，屬於土地及其改良物者，如承租人死亡，得由其法定繼承人檢具原租約
    及戶籍證件，申請換約續租之規定，原告自得請求被告准許換約續租。
參、證據：
    提出土地登記簿謄本、苗栗縣政府繳納代金地金之收據影本各二件、示範造林間
    作合約書影本、苗栗縣政府八十年三月二十五日八十府地用字第一一八五一五號
    函影本、杜樹林除戶戶籍謄本、苗栗縣政府八十七年十二月九日八七府地用字第
    八七０００九七三九四號函影本、內政部六十年六月二十九日臺內地用字第四二
    四０三二號函影本、苗栗縣政府八十一年四月二十七日八一府地用字第三七九五
    四號函影本、苗栗縣政府八十八年九月十六日八八府地用字第八八０００八一一
    二二號函影本、內政部七十六年二月二十五日臺內地字第四八一四六一號函影本
    各一件為證。
乙、被告方面：
壹、聲明：
一、原告之訴駁回。
二、訴訟費用由原告負擔。
貳、陳述：
一、查訴外人杜樹林所訂立之上開「示範造林間作合約書」，其立約之目的，係緣因
    當時正值臺灣光復後過渡時期，鑒於海岸造林萱草苗來源缺乏及防風造林之需，
    乃設置示範造林作合約生產萱草苗及種植木黃麻，作為海岸造林所需材料及林木
    生成，純屬臨時性措施，與一般公有地放租截然不同。
二、再查示範造林間作合約書各條款已明定須每隔十間裁植一行萱草、五行木麻黃，
    其作物業經指定裁植，不得異議，又每年應供出人工至指定地從事造林工作等，
    足以證明上開合約絕非雙方立於平等地位所訂立租賃契約，更非約定種植農作物
    並約定交付租金之租賃契約。
三、再查與本案示範造林間作合約相似之萱草苗圃間合約，依行政法院七十九年度判
    字第一二八五號判決理由所載：「．．．．其主張之草苗間作合約書，既屬間作
    合約，據以主張有耕作權存在，均難認有理由。」，是亦認為並非耕地租約。
參、證據：
    提出萱草苗圃間作合約書影本一件為證。
    理      由
一、原告起訴主張：訴外人杜樹林前曾苗栗縣政府就系爭土地訂立耕地租賃契約，且
    系爭耕地租約未經依法終止，嗣杜樹林去世，原告為其繼承人，得繼受系爭耕地
    租約承租人之地位，被告自苗栗縣政府繼受系爭土地之管理權，兩造應有耕地租
    約關係存在等語。被告則以：訴外人杜樹林與苗栗縣政府所訂之「示範造林間作
    合約書」係屬臨時性措施並非耕地租約，並非耕地租約等語，資以抗辯。
二、經查訴外人杜樹林於四十三年間與苗栗縣竹南鎮護林協會訂立「示範造林間作合
    約書」，約明：杜樹林應在系爭土地每隔十間種植一行萱草、五行木麻黃，其間
    作物，經苗栗縣竹南鎮護林協會指定與杜樹林裁植，杜樹林不得異議，且杜樹林
    應自四十四年起每年交付苗栗縣竹南鎮護林協會萱草苗二千公斤，並提供苗栗縣
    竹南鎮護林協會「二十工」之勞務協助苗栗縣竹南鎮護林會事造林工作等約款，
    有原告所提出之示範造林間作合約書影本一件附卷可稽，當屬可信。次查苗栗縣
    政府自四十二年至七十七年間有向訴外人杜樹林收取系爭土地之公有土地地租，
    而訴外人杜樹林亦依苗栗縣政府之通知繳納，有原告所提出之苗栗縣政府繳納代
    金地金之收據影本二件為證，當可採信，而依原告所提出之苗栗縣政府八十年三
    月二十五日八十府地用字第一一八五一五號函影本、苗栗縣政府八十七年十二月
    九日八七府地用字第八七０００九七三九四號函影本、苗栗縣政府八十年一年四
    月二十七日八七府地用字第三七九五四號函影本、苗栗縣政府八十八年九月十六
    日八八府地用字第八八０００八一一二二號函影本各一件所載，苗栗縣政府亦承
    認前與訴外人杜樹林間就系爭土地有租賃關係存在，原告亦為如此主張，堪認苗
    栗縣政府係經由苗栗縣竹南鎮護林協會與訴外人杜樹林訂立上開「示範造林間作
    合約」，且苗栗縣政府及訴外人杜樹林成立由杜樹林向苗栗縣政府承租系爭土地
    之合意。
三、茲應審究者，係訴外人杜樹林與苗栗縣政府間之上開「示範造林間作合約書」之
    性質，究為一般之土地租賃契約？抑或耕地租賃契約？按施人工於他人之土地，
    其目的為經營造林，並非耕地租賃，最高法院六十三年度臺上字第一二一八號判
    例意旨可資參照。最高法院八十七年度第三次民事庭會議亦採：「耕地三七五減
    租條例所定之耕地租佃，其租賃物以土地法第一百零六條所定之農地為限，如承
    租非農地供耕作之用，既與同條例所定之耕地租佃有間，其出租人與承租人間之
    關係，即應依民法關於租賃之規定，而無耕地三七五減租條例規定之適用。」之
    見解。是耕地租賃關係，應以在適於作耕地使用之土地上，從事漁牧、種植甘蔗
    、蕃薯、茶、桑等一般農作物等行為為目的，始能成立。查訴外人杜樹林與苗栗
    縣政府間之上開示範造林間作合約書係以造林為主要目的，其主要栽植者係木麻
    黃，此觀之上開示範造林間作合約書之約款即明，由此亦可見主管機關係將系爭
    土地作為林地加以管理；而系爭土地於七十年十一月二十四日編定地號，亦係作
    為林地加以管理，有原告所提出之土地登記簿謄本為證，足認屬實，是依訴外人
    杜樹林與苗栗縣政府間之示範造林間作合約之目的及系爭土地之原定用途，上開
    示範造林間作合約應非耕地租約，僅係一般之土地租賃契約，並無耕地三七五減
    租條例之適用，原告亦無從因繼受訴外人杜樹林之權利義務，而與被告間存在耕
    地租約關係。
四、雖然系爭土地嗣於八十五年間改編為農牧用地，有原告所提出之土地登記簿謄本
    所載為憑，應屬可信。然苗栗縣政府或被告於系爭土地土地改編後，並無表示同
    意變更上開示範造林間作合約內容為耕地租賃契約，亦無與杜樹林或其繼承人成
    立其他耕租賃契約之表示，則兩造間至多僅存有一般之土地租賃契約關係，容無
    耕地租賃關係存在之餘地，原告為此求為判決確認兩造有耕地租賃關係存在，自
    不可採。
五、且按租賃定有期限者，其租賃關係，於期限屆滿時消滅；未定期限者，各當事人
    得隨時終止契約，民法第四百五十條第一項、第二項分別定有明文。復按租賃期
    限屆滿後，承租人仍為租賃物之使用收益，而出租人不即表示反對之意思者，視
    為以不定期限繼續契約，民法第四百五十一條亦有規定。查上開示範造林間作合
    約原係於四十八年三月三十日屆滿，有示範造林間作合約書所載為憑，訴外人杜
    樹林繼續為租賃物之使用收益，苗栗縣政府不為反對之表示，依民法第四百五十
    一條之規定，應視為不定期租賃。因苗栗縣政府與杜樹林間就系爭土地之租約並
    非耕地租約，已如前述，則苗栗縣政府於四十八年三月三十日以後，就其與杜樹
    林之不定期租賃契約，自得隨時任意終止，並不以杜樹林有違反森林法之情事為
    必要。而按終止租約之意思表示，係租約當事人之一方將使租約消滅之意思向他
    方表示，即屬之，非必以表明「終止」之文字為必要，且意思表示之方法不限於
    明示，以默示之方法為意思表示即可。經查苗栗縣政府於已八十年三月二十五日
    以八十府地用字第二八五一五號函復杜樹林稱：系爭土地已依法編為飛砂防止保
    安林地，依森林法第三十條之規定，不得墾植等意旨，復於八十一年四月二十七
    日以八一府地用字第三七九五四號函復杜樹林稱：系爭土地已經編入保安用地等
    意旨，有原告所提出之上開苗栗縣政府函影本各一件為證，當屬可信，再參以原
    告所陳：杜樹林自七十八年下半年起，即未再接到苗栗縣政府所核發之繳納地租
    通知等情，堪認苗栗縣政府已對杜樹林表示不同意杜樹林繼續使用系爭土地之意
    思，核苗栗縣政府之上開表示已達於表示終止契約之程度，故苗栗縣政府與訴外
    人杜樹林間之上開一般土地租賃契約關係，亦已因苗栗縣政府之終止表示而失效
    ，至於杜樹林有無違反森林法，與苗栗縣政府之終止租約權，並不生影響。
六、綜上所述，原告之被繼承人即訴外人杜樹林與苗栗縣政府間就系爭土地，原即無
    耕地租賃契約存在，且苗栗縣政府與杜樹林間之一般土地租賃契約亦已因終止而
    失效，則分別繼受苗栗縣政府及杜樹林之兩造容無耕地租賃關係或其他一般土地
    租賃關係存在之情形，從而，原告求為判決如原告訴之聲明，即無理由，應予駁
    回。
七、據上論結，本件原告之訴為無理由，應依民事訴訟法第七十八條，判決如主文。
中      華      民      國      八十九年        二月        二日
                        臺灣苗栗地方法院民事庭
~B法  官  羅永安
右為正本係照原本作成。
如對本判決上訴，須於判決送達後二十日內向本院提出上訴狀(須附繕本)。
~B法院書記官  張美鶯
中      華      民      國      八十九    年      二    月      三      日


司法院資訊處製作；財團法人民間司法改革基金會備份。
